臺灣高等法院刑事判決　　　　　　　　94年度上易字第1783號
上　訴　人
即　被　告　乙○○
上列上訴人因誣告案件，不服臺灣臺北地方法院93年度易字第
996號，中華民國94年9月6日第一審判決（起訴案號：臺灣臺北
地方法院檢察署92年度偵字第23261號），提起上訴，本院判決
如下：
    主  文
上訴駁回。
    事實及理由
一、本案經本院審理結果，認第一審以上訴人即被告乙○○犯刑
    法第一百七十一條第一項之誣告罪暨審酌其為累犯等情，判
    處拘役伍拾日，並諭知以佰元折算壹日之易科罰金之折算
    標準，其認事用法及量刑均無不當，應予維持，並引用第一
    審判決書記載之事實、證據及理由（如附件）。
二、被告上訴意旨仍執前詞否認犯罪，並辯稱伊係單純幫忙甲○
    ○去銀行跑腿，並不知支票是否遺失，甲○○要伊去辦理掛
    失止付，伊就去辦理云云。惟查系爭支票並未遺失或被竊，
    乙○○亦知悉該情等節，業經原判決於理由欄貳之一二詳敘
    理由，核屬可採，被告上訴為無理由，應予駁回。
三、被告經合法傳喚，無正當理由不到庭，爰不待其陳述逕行判
    決。
四、據上論斷，應依刑事訴訟法第三百七十三條、第三百六十八
    條、第三百七十一條，判決如主文。
本案經檢察官鄭龍照到庭執行職務。
中　　華　　民　　國　　94　　年　　11　　月　　16　　日
　　　　　　　　　刑事第二十一庭審判長法　官  溫耀源
　　　　　　　　　　　　　　　　　    法　官  邱同印
　　　　　　　 　 　　　　　　　　　　法　官  段景榕
以上正本證明與原本無異。
不得上訴。
          　　　　　　　　　　　　　　書記官  陳靜姿
中　　華　　民　　國　　94　　年　　11　　月　　16　　日
附錄：本案論罪科刑法條全文
中華民國刑法第一百七十一條：
未指定犯人，而向該管公務員誣告犯罪者，處一年以下有期徒刑
、拘役或佰元以下罰金。
未指定犯人，而偽造、變造犯罪證據，或使用偽造、變造之犯罪
證據，致開始刑事訴訟程序者，亦同。
附件：
臺灣臺北地方法院刑事判決　　　　　　　 93年度易字第996號
公　訴　人　臺灣臺北地方法院檢察署檢察官
被　　　告　乙○○　男　45歲（民國○○年○月○日生）
　　　　　　　　　　身分證統一編號：Ｚ000000000號
　　　　　　　　　　住台北市○○區○○街1段110號3樓之3
上列被告因誣告等案件，經檢察官提起公訴（92年度偵字第23261號）
，本院判決如下：
    主  文
乙○○共同未指定犯人，而向該管公務員誣告犯罪，累犯，處
拘
役伍拾日，如易科罰金，以佰元折算壹日。
    事  實
一、乙○○曾因竊盜案件，經臺灣高等法院以90年度上易字第26
    51號判處有期徒刑6月確定，於民國91年3月28日執行完畢。
二、緣於91年12月間，澤籃企業股份有限公司（下稱澤籃公司，
    負責人廖俊霖）因資金短缺，由該公司董事甲○○（另案經
    臺灣高等法院判處有期徒刑四月確定在案）委託黃坤熀（經
    本院判處有期徒刑2月確定在案）代該公司向銀行申辦貸款
    ，嗣黃坤熀即乘澤籃公司資金需求急迫之際，於91年12月9
    日貸以澤籃公司新台幣（下同）300,000元，並以先預扣36,
    000元作為借款10天之利息，亦即每10日為1期、每期利息
    36,000元之方式計息，而實際僅交付澤籃公司264,000元（
    相當於年息約490%之重利），甲○○亦於91年12月18日、12
    月27日以現金支付第2、3期之利息各36,000元，復於92年1
    月6日交付面額36,000元支票1紙予黃坤熀，以支付第4期利
    息。甲○○復於92年1月16日先償還本金100,000元，並簽發
    交付面額30,000元之支票1紙予黃坤熀，以支付第5期利息，
    復於92年2月12日簽發交付如附表編號1、2所示，面額均為
    100,000元之支票各1紙予黃坤熀，以償還所借本金，並簽發
    交付發票日92年1月30日、面額為20,000元之支票一紙予黃
    坤熀，以支付第6期利息，黃坤熀即以此方式取得與原本顯
    不相當之重利。乙○○與甲○○二人，明知由甲○○所簽發
    如附表編號1、2所示之支票，係甲○○為清償借款而交付予
    黃坤熀並未遺失或被竊，竟故意不讓該等支票兌現，其二人
    基於共同犯意聯絡，於92年5月13日，推由乙○○向第一商
    業銀行總行營業部辦理掛失止付，謊報上開2紙支票已於92
    年2月25日在公共汽車內遺失或被竊，並填具遺失票據申報
    書，請求警察機關偵辦侵占遺失物罪嫌或竊盜罪嫌之人，未
    指定犯人向該管公務員誣告持有該2紙支票之人犯有侵占遺
    失物罪或竊盜罪。嗣於92年6月間黃坤熀持如附表編號1、2
    所示支票向曾茗月調現，經曾茗月先後於92年6月6日及27日
    提示該等支票未獲兌現，由臺灣票據交換所函請臺北市政府
    警察局北投分局偵查，始循線查知上情。
二、案經臺北市政府警察局北投分局報請臺灣士林地方法院檢察
    署呈請臺灣高等法院檢察署令轉臺灣臺北地方法院檢察署檢
    官偵查起訴。
    理  由
壹、程序部分：
一、關於被告乙○○92年8月7日警詢筆錄之證據能力部分：
  (一)按「刑事訴訟之目的固重在發現實體真實，其手段則應合法
　  正當，以保障人權。依刑事訴訟法第229條至第231條之規定
    ，司法警察（官）固有調查犯罪嫌疑人犯罪情形及蒐集證據
    之職權，而得詢問犯罪嫌疑人，惟依同法第100條之2準用同
    法第100條之1第1項之規定，司法警察（官）詢問犯罪嫌疑
    人，除有急迫情況且經記明筆錄者外，應全程連續錄音；必
    要時，並應全程連續錄影。考其立法目的，在於建立詢問筆
    錄之公信力，並擔保詢問程序之合法正當；亦即在於擔保犯
    罪嫌疑人對於詢問之陳述係出於自由意思及筆錄所載內容與
    其陳述相符。故司法警察（官）詢問犯罪嫌疑人如違背上開
    規定，其所取得之供述筆錄，究竟有無證據能力，原應審酌
    司法警察（官）違背該法定程序之主觀意圖、客觀情節、侵
    害犯罪嫌疑人權益之輕重、對犯罪嫌疑人在訴訟上防禦不利
    益之程度，以及該犯罪所生之危害，暨禁止使用該證據對於
    抑制違法蒐證之效果，及司法警察（官）如依法定程序有無
    發現該證據之必然性等情形，本於人權保障與社會安全之均
    衡維護精神，依比例原則，具體認定之（92年度台上字第69
    21號判決參照）」。
  (二)被告之92年8月7日警詢筆錄固記載被告供承其係聽聞地下錢
    莊之黃坤熀，找黑道分子到澤籃公司找甲○○理論，生氣之
    下，為了讓警察抓到地下錢莊的人，才自行向第一銀行申報
    支票遺失，因為該二紙支票票頭有登記是開給黃坤熀，所以
    知道申報遺失之支票係甲○○開給地下錢莊的人等語，惟於
    本院審理時，被告則否認上開在臺北市政府警察局北投分局
    第三組所製作筆錄內容之真實性，並辯稱：其天天喝酒，不
    知道警察問什麼，且該份警詢筆錄所載內容，與其陳述內容
    不同，當初其只有回答不知道等語。
  (三)據此，上開警詢筆錄是否依被告陳述內容而記載，即有疑問
    ，本院自應予以調查，其調查方式最直接有效之方式，即為
    聽取警詢錄音帶，檢視其是否全程連續錄音？是否一問一答
    ？是否依被告陳述內容而記載？然經本院先後二次向臺北市
    政府警察局北投分局調取被告之92年8月7日警詢錄音帶，該
    分局於94年5月6日、同年6月15日函復稱：被告乙○○於本
    分局接受詢問確有進行錄音，然案件移送時疏未將錄音帶隨
    卷移轉而暫由本分局保管，因本案迄今已近二年，期間本分
    局歷經多次內部環境掃除整理，該錄音帶疑因物品搬動移置
    而不慎遺失，確實遺失時間無法確認，目前已不復找尋等語
    ，致無法取得該警詢錄音帶。則本件被告既否認警詢筆錄記
    載之真實性，又無錄音帶可資擔保被告係在自由意思下為前
    開供述，為保障被告之人權，自應將其警訊筆錄排除，不列
    為本案之證據。
二、次按最高法院93年度台上字第3533號判決要旨：刑事訴訟法
    第159條第1項雖規定，被告以外之人於審判外之言詞或書面
    陳述，除法律有規定外，不得作為證據。惟同法第159條之5
    第2項已規定，當事人、代理人或辯護人於法院調查證據時
    ，知有第159條第1項不得為證據之情形，而未於言詞辯論終
    結前聲明異議者，視為有前項之同意（指同條第1項之同意
    作為證據）。此乃第159條第1項所容許，得作為證據之例外
    規定之一。經查本案被告、檢察官、辯護人於言詞辯論終結
    前，均未就前開所述以外所調查之證據主張有刑事訴訟法第
    159條第1項不得為證據之情形（本院94年6月21日審判筆錄
    ），是參照上開最高法院判決要旨，本案經調查之證據均有
    證據能力，合先敘明。
貳、實體部分：
一、認定犯罪事實的證據及理由：
  (一)被告係於92年5月13日至第一商業銀行總行營業部，當場填
    具票據掛失止付通知書及遺失票據申報書，謊稱如附表所示
    2紙支票已於92年2月25日在公共汽車內遺失或被竊，而辦理
    掛失止付，此有被告書立之票據掛失止付通知書、遺失票據
    申報書影本各一紙在卷可佐（見92年度偵字第9221號偵查卷
    第11頁、第12頁）。
  (二)如附表所示2紙支票，係黃坤熀借款300,000元予澤籃公司，
    實際僅交付264,000元予澤籃公司，如附表所示2紙支票係甲
    ○○交付予黃坤熀，作為償還借款本金200,000元之用，嗣
    由其持向曾茗月調現借款等事實，亦據共犯黃坤熀供述在卷
    ，並據證人甲○○證述如附表所示支票係因經營地下錢莊之
    黃坤熀向其催討借款，其交付予黃坤熀作為清償借款本金之
    用，
    該等支票並未遺失或被竊，乙○○亦知悉上情，明知該
    等支票未遺失，為維護票據信用，避免成為拒絕往來戶，及
    使警方查獲偵辦黃坤熀重利犯行，由乙○○向第一銀行辦理
    票據掛失止付等情在卷。
  (三)又如附表所示2紙支票，係黃坤熀於92年6月間持向曾茗月調
    現，經曾茗月於94年6月26日、同年月27日提示未獲兌現，
    黃坤熀、曾茗月均不知該等支票已經掛失止付等事實，亦據
    證人黃坤熀、曾茗月證述在卷，並有如附表所示所示支票影
    本正反面影本、退票理由單各2紙及掛失止付票據提示人資
    料查報表在卷可憑。
二、對於被告辯解之判斷：
  (一)被告辯稱：我有重度精神疾病，不知道支票是否遺失，也不
    知道甲○○將支票交給何人，是甲○○叫我去辦票據掛失止
    付，我就去辦云云。
  (二)經查：
    1.被告所辯情節已為證人甲○○所否認，已如前述，且被告
      就其所為積極抗辯事項，復未提出其他確實之反證以供調
      查，亦屬無從採信。
    2.又被告雖有中度精神障礙，此有被告於本院提出之身心障
      礙手冊在卷可證，惟經本院囑託臺北市立聯合醫院鑑定鑑
      定，經該院綜合研判結果，認：「程員（即被告，下同）
      雖有『酒精性精神病』之過往史，然此一疾並持持續無間
      斷呈現精神病症狀而影響其知覺理會及判斷作用之精神疾
      病；而究其起訴犯行過程觀之，以及程員本人於筆錄、檢
      察署訊問及法院庭訊筆錄等內容呈，程員於行為時並未有
      受精神病症狀影響之情形，程員雖多次對犯行之細節稱『
      不知道』，然此一情形係因程員受訊問時一己之動機、意
      願所影響，並非其行為時確實受到精神病症狀所致，因此
      本院認為，程員於犯行當時之精神狀態並無精神耗弱或精
      神喪失之情事」等語，此有該院94年1月27日北市醫松字
      第09431270500號函暨所附精神鑑定書在卷可稽，是本件
      尚不能以被告因患有精神疾病而認定被告於案發時有心神
      喪失或精神耗弱之情形，自不影響前開誣告罪責之成立。
三、論罪科刑的理由：
  (一)查被告明知前開2紙支票係由甲○○交付予黃坤熀清償借款
    ，並未遭竊或遺失，竟以遺失、失竊為由辦理掛失止付，並
    填具遺失票據申報書，未指定犯人而誣告犯罪，核其所為，
    係犯刑法第171條第1項之未指定犯人誣告罪。按誣告罪為妨
    害國家審判權之罪，故就其性質而論，直接受害者係國家，
    被告同時間、同地點接續完成填寫如附表所示之2紙支票之
    遺失票據申報書之行為，應認僅侵害同一國家法益，為接續
    犯。
  (二)其與甲○○間，就上開犯罪事前共謀，並由被告下手實施，
    應以共同正犯論。
  (三)又被告前竊盜案件，經臺灣高等法院以90年度上易字第2651
    號判處有期徒刑6月確定，於91年3月28日執行完畢，此有臺
    灣高等法院被告前案紀錄表在卷可稽，其前受有期徒刑執行
    完畢，於5年以內再犯本件最重本刑為有期徒刑以上之罪，
    為累，應依刑法第47條之規定，加重其刑。。
  (四)爰審酌被告、甲○○為拒絕償還借款，而謊報票據遺失，侵
    害國家司法權行使之正確性，及其智識程度、生活狀況、犯
    罪手段、所生危害、犯後否認犯行之態度等一切情狀，量處
    如主文所示之刑，並諭知易科罰金折算標準。
四、至臺灣臺北士林地方法院93年9月10日士檢會93偵98034字第
    25802號函移送併辦（93年度偵字第8034號）部分：
  1.上開函文移送併辦意旨略以：被告明知其借款甲○○之付款
    人為第一商業銀行總行營業部、帳號第259287號、票號
    PA0000000號、發票日為92年9月19日、面額137,000元之支
    票1紙，係由甲○○交予地下錢莊，並非遺失或遭竊，竟仍
    於92年9月16日向第一商業銀行總行營業部謊報前揭支票已
    於92年9月3日在臺北市○○街○段110號306室公司附近遺失
    而辦理掛失止付，未指定犯行，向臺北市政府警察局及臺北
    縣政府警察局誣告前揭支票遺失或遭竊，而報請該管司法警
    察機關協助偵辦竊盜及侵占遺失物罪嫌，因認被告涉有刑法
    第171條第1項之未指定犯罪誣告罪嫌，而與本件有連續犯裁
    判上一罪關係，移送本院併案審理等語。
  2.按犯罪事實應依證據認定之，無證據不得認定犯罪事實，刑
    事訴訟法第154條第2項定有明文。公訴人認被告涉犯前揭罪
    嫌，係以被告警詢中自白、證人甲○○證述及票據掛失止付
    通知書、遺失票據申報書資為論據。惟被告堅詞否認有何謊
    報支票遺失而誣告之犯行，辯稱：其將該紙支票借予甲○○
    使用，後來甲○○表示該紙支票已遺失，其才去辦理掛失止
    付，其不知甲○○將該紙支票交給何人，詳情要問甲○○才
    知道等語，
  3.經查：
    證人甲○○於警詢時固證稱：「我於92年9月16日，經朋友
    告訴乙○○（即被告）申報支票遺失，也經乙○○本人同意
    ，才向銀行辦理」等語（見93年度偵字第8034號第21頁），
    並有支票影本、退票理由單、遺失票據申報書、票據掛失止
    付通知書等書證可資佐證，惟上開證據僅能證明甲○○通知
    被告辦理該紙支票之掛失止付手續，並未能證明被告明知該
    紙支票係甲○○交付予地下錢莊而故意謊報遺失之誣告犯行
    。是公訴人所指之證據尚不足以證明被告有公訴人所指移送
    併辦之犯罪事實，此外，復查無其他具體事證足資證明被告
    涉有誣告罪嫌，既不能證明被告犯罪，本院無從併予審理，
    應退回由檢察官處理。
、適用的法律：
  (一)程序法方面：刑事訴訟法第299條第1項前段。
  (二)實體法方面：刑法第28條、第171條第1項、第47條、第41條
    第1項前段，罰金罰鍰提高標準條例第1條前段、第2條。
本案經檢察官彭慶文到庭執行職務
中　　華　　民　　國　　94　　年　　9 　　月　　6 　　日
　　　　　　　　　刑事第十三庭  審判長法  官  朱瑞娟
                                      法  官  吳佳薇
                                      法　官　陳慧萍
